【裁判字號】    88,上易,2708
【裁判日期】    890516
【裁判案由】    違反水利法
【裁判全文】
臺灣高等法院臺中分院刑事判決                  八十八年度上易字第二七○八號
    上  訴  人  臺灣南投地方法院檢察署檢察官
    被      告  乙○○
右上訴人因違反水利法等案件，不服台灣南投地方法院八十八年度易字第二○七號中
中華民國八十八年七月二十八日第一審判決（起訴案號台灣南投地方法院檢察署八十
七年度偵字第二六九一號）提起上訴，本院判決如左：
    主  文
上訴駁回。
    理  由
一、公訴意旨略以：被告乙○○、李炳南 (業已判決確定 )基於共同竊採砂石之意思
    ，由李炳南僱用知情之雲銓 (已判決確定 )擔任挖土機司機，薪資月薪新台幣（
    下同）六萬元，李炳南另僱請四名姓名年籍不詳之人駕駛砂石車（均未扣案），
    而基於共同意圖為自己不法所有之犯意聯絡，於民國（下同）八十七年六月二十
    日十時四十分左右，雲銓經由李炳南之指示，在乙○○並無採取權之南投縣集集
    鎮集鹿大橋上游一五○公尺之濁水溪行水區內，由雲銓以挖土機竊採砂石，再交
    由砂石車運送至李炳南所指定之地點，前後約共盜採十餘台，足生損害於主管機
    關南投縣政府對該河川之管理權益，嗣於八十七年六月二十日十二時十五分左右
    ，雲銓將採得之砂石交由司機載運，當場為南投縣警察局集集分局查獲，並扣得
    李炳南所有之挖土機一部，因認被告乙○○、李炳南、雲銓均涉犯刑法第三百二
    十條第一項之竊盜罪及水利法第九十二條之一第一項中段之罪嫌等語。
二、按犯罪事實應依證據認定之，無證據不得推定其犯罪事實，又不能證明被告犯罪
    者，應諭知無罪之判決，刑事訴訟法第一百五十四條、第三百零一條第一項分別
    定有明文，又認定不利於被告之事實，須依積極證據，茍積極證據不足為不利被
    告事實之認定時，即應為有利被告之認定，更不必何有利之證據，最高法院三十
    年度上字第八一六號判例參照。
三、公訴人指稱被告乙○○、李炳南、雲銓均涉犯刑法第三百二十條第一項之竊盜罪
    及水利法第九十二條之一第一項中段之罪嫌，係以：證人張啟文於偵查中證稱
    ，其與被告乙○○僅是點頭之交，該土地係其母張香所承租種植農作物，其雖有
    同意被告堆置東西，但不知被告乙○○堆放何物，且其並未到現場看過等語，又
    檢察官履勘現場時，被告乙○○並無法明確指出向張啟文借用土地之範圍，有勘
    驗筆錄及勘驗照片可參，另卷內所附之「南投縣河川公地種植使用許可書」，該
    使用目的為種植「甘藷」，使用期限自八十三年七月一日起至八十六年六月三十
    日止，而證人李宏國結證稱，系爭堆置砂石之地點，係在行水區內等語，是以本
    件堆置之砂石並無法證明係被告乙○○所置放，故被告乙○○雖辯稱，堆置砂石
    係前經合法申請開採時所留下，本件堆置之地點，是經張啟文同意始為之云云，
    並不可採。經隔離訊問被告乙○○、李炳南、雲銓，質之對於砂石車司機究為
    何人所找來部分，被告雲銓答稱不知道；被告李炳南答稱，砂石車是被告雲銓找
    來的，運費由伊付，就每一砂石車之價格部分，被告乙○○答稱每車六百元，被
    告李炳南陳稱每車三百至四百元之間，被告間對於挖取砂石買賣之重要事項供述
    不一，又被告雲銓於警訊中供稱，砂石車見警方前往取締就駕車離去，彼等顯然
    明知所挖取之砂石為違法。此外並有現場照片八張、勘驗現場照片二十張、南
    投縣政府會勘案件記錄表、勘驗筆錄、現場簡圖在卷可按，並有扣案之挖土機可
    佐等情為其論據。
四、訊據被告乙○○，坦承有在前開地點堆置砂石，並出賣予李炳南，通知李炳南前
    往該地挖載堆放之砂石乙事，惟堅決否認犯罪，辯稱：上開砂石係於八十五年八
    月前合法開採所留下，因原合法申請之砂石場無法容納，所以才堆置在該處，且
    堆置該處係有經承租人之子張啟文之同意等語，經查與業經無罪判決確定之李炳
    南於原審所稱：伊係向乙○○購買砂石，因其砂石場數量不足，乃依乙○○之指
    示，並僱用雲銓駕挖土機至現場採取供砂石車載運，並無盜採砂石等語，及雲銓
    所稱：伊受李炳南僱用，所採取之地點係在砂石場旁邊，並非河川地，該處係屬
    沙丘，伊並未向下挖取等語符合，次查證人張啟文於偵查中證稱：乙○○於八十
    五年底有說要向其借土地放東西，該土地係其母張香所承租，伊雖有同意被告堆
    置東西，但因沒有去現場，所以不知被告乙○○堆放何物等語（偵查卷第四六頁
    反面、第四七頁），於原審法院八十八年七月十五日審理時證稱：八十五年七、
    八月間，因賀伯颱風之故，所以並未在承租之土地上種甘藷，乙○○知道方位，
    所以其並未帶他去現場，但有告訴他，如果伊要耕作時，必須將東西拿走，事後
    因其實際上並未在耕種，所以租約期滿後，縣政府不准續約等語，另偵查卷第五
    四頁內所附之「南投縣河川公地種植使用許可書」，案外人張香所承租之集集鎮
    ○○○段吳厝小段地先六十號河川公地，其使用期限自八十三年七月一日起至八
    十六年六月三十日止，許可使用面積為四點七六八零公頃，而本件為警查獲當日
    十六時四十五分左右，經南投縣警察局集集分局、南投縣政府建設局派員現場勘
    查結果，業已認定現場為集集砂石場（乙○○）在八十五年八月之前所堆置之砂
    石，此有南投縣政府會勘案件紀錄表在卷（偵查卷第一六頁）可考，被告乙○○
    於八十五年間（即張啟文之母張香合法承租之期間內），確有向證人張啟文借用
    本件河川公地堆置砂石等情，堪予認定，參以證人李宏國於偵查中證述，被告乙
    ○○堆置在張啟文土地上之砂石，與河川之天然砂石不同等語（偵查卷第六十頁
    ），核與被告乙○○所辯該砂石係經過篩選機選過之石料等情相符，足認被告售
    與李炳南及雲銓所採者，並非天然形成之砂石堆，故公訴人認定本件堆置之砂石
    ，並非被告乙○○所置放等語，即非有據，又公訴人以被告乙○○於檢察官履勘
    現場時，無法明確指出向證人張啟文借用土地之範圍一節，認定被告乙○○並未
    向證人張啟文借用土地部分，按證人張啟文於原審法院審理時，業已證稱，其並
    未帶被告乙○○去現場等語如上述，況證人張啟文之母張香所承租之河川公地廣
    達四點七六八零公頃，被告無法明確指出借用土地之範圍，乃屬常理，尚難據此
    為不利被告之認定，再查本件所查獲之砂石，既係被告乙○○於自己之集集砂石
    場所採取，而於篩選後堆置於證人張啟文之母張香所承租之河川地上，則其嗣後
    將該砂石轉售李炳南，並由雲銓負責以挖土機擷取供砂石車載運，被告乙○○係
    處分自己之所有物，被告所為，顯與刑法竊盜罪之要件不合，則被告與李炳南、
    雲銓等人間就砂石車司機究為何人所僱，費用多少之供述縱有不符，亦難認被告
    與李炳南、雲銓成立竊盜罪，公訴人執上述被告與李炳南、雲銓等就砂石車司機
    究為何人僱用，費用多少於警、偵訊中供述不合，認彼等顯然明知所挖取之砂石
    為違法，即無理由，被告所辯未盜採砂石，尚堪採信。原審就未經起訴之被告在
    行水區內堆置砂石之行為，說明水利法第九十二條之一第一項中段所謂損害他人
    權益之「他人」，應解為主管機關以外之自然人或其他私法人較為妥適（參民國
    八十年五月十六日司法院廳刑一字第五六二號函），認被告乙○○既徵得證人
    張啟文之同意，而在證人張啟文之母張香所承租之河川公地行水區內堆置砂石，
    未侵害他人之權益，難課以水利法之刑責，就起訴書所載被告在行水區內擅採砂
    石，因而損害他人權益之罪行部分，疏未論述，稍有不當，惟本件既查無其他積
    極證據足認被告有竊盜之犯行，被告未盜採砂石即無起訴書所載在行水區內擅採
    砂石，因而損害他人權益之罪行，原審諭知無罪之判決核無不當，上訴人以水利
    法對於在行水區堆置土石之行為設有處罰規定，無非在保護水道，避免汛期來臨
    時，損害他人權益，是以他人應指不限於自然人或私法人，且被告此舉已損害行
    水區及下游居民之權益，而對原審就未經起訴且為起訴效力所不及之被告於行水
    區堆置砂石之行為上訴，即無理由，爰予駁回。
五、據上論斷，應依刑事訴訟法第三百六十八條判決如主文。
本案經檢察官甲○○到庭執行職務。
中      華      民      國    八十九     年       五      月    十六    日
                                  台灣高等法院台中分院刑事第九庭
                                        審判長法  官  胡  森  田
                                              法  官  趙  春  碧
                                              法  官  康  應  龍
右正本證明與原本無異。
不得上訴。
                                              書記官  陳  明  珠
中      華      民      國    八十九     年       五      月    十八    日
                                                                        Ｄ


司法院資訊處製作；財團法人民間司法改革基金會備份。
